【裁判字號】    98,勞上易,5
【裁判日期】    980227
【裁判案由】    給付退休金
【裁判全文】
臺灣高等法院高雄分院民事判決         98年度勞上易字第5號
上  訴  人  台灣中油股份有限公司
法定代理人  子○○
訴訟代理人  薛進坤律師
被 上訴 人  己○○
                        之1號
被 上訴 人  乙○○
被 上訴 人  辛○○
被 上訴 人  丙○○
被 上訴 人  庚○○
被 上訴 人  癸○○
被 上訴 人  丁○○
被 上訴 人  甲○○
被 上訴 人  戊○
被 上訴 人  壬○○
上十人共同
訴訟代理人  劉思龍律師
上列當事人間請求給付退休金事件，上訴人對於民國97年12月2
日臺灣高雄地方法院97年度勞訴字第82號第一審判決提起上訴，
本院於98年2月25日言詞辯論終結，判決如下：
    主  文
上訴駁回。
第二審訴訟費用由上訴人負擔。
    事 實 及 理 由
一、被上訴人起訴主張：被上訴人原均受僱於上訴人，嗣已退休
    ，各人之「退休日期」、「退休金基數」（含勞動基準法實
    施前之基數及勞動基準法實施後之基數）、退休前「月平均
    夜點費」（含退休前3 個月之月平均夜點費及退休前6 個月
    之月平均夜點費）均如附表各欄所示。因上訴人為24小時全
    天候、連續性現場作業，採固定三班制即日班（上午8 時至
    下午4 時）、小夜班（下午4 時至夜間12時）及大夜班（夜
    間0 時至上午8 時）方式輪值，並發給每次輪值小夜班、大
    夜班之工作人員夜點費各新臺幣（下同）150 元、300 元（
    下稱系爭夜點費），如未實際輪值夜班，即不得領取夜點費
    ，若經上訴人同意由他人代班，則由實際代班者領取。被上
    訴人於受僱期間，均依上訴人排定之輪班表輪值小夜班及大
    夜班費，並每月領取系爭夜點費，輪班已成為固定工作制度
    ，故系爭夜點費為被上訴人因常態工作所得之報酬，具有勞
    務對價，且為經常性給與，自屬工資之一部分。上訴人給付
    退休金時，並未將系爭夜點費計入平均工資內，致被上訴人
    各人所領取之退休金短少如附表「退休金差額」欄所載之金
    額。又依勞動基準法（下稱勞基法）施行細則第29條第1 項
    規定，上訴人應自被上訴人退休之日起30日內給付退休金，
    上訴人短少給付上開退休金，迄未給付，應自各被上訴人退
    休之日起算30日屆滿之翌日起負遲延責任，爰依勞基法第55
    條、勞基法施行細則第29條第1 項之規定，求為判決：上訴
    人應分別給付被上訴人如附表「退休金差額」欄所示之金額
    ，及各自附表「利息起算日」欄所示之日期起均至清償日止
    按週年利率5 ％計算之利息。
二、上訴人則以：工資性質上需具備勞工因工作所獲得之對價及
    為經常性給與之要件，系爭夜點費之發放對象，係實際輪值
    小、大夜班之員工，在一般正常工資外，小夜班另給與夜點
    費150 元、大夜班另給予夜點費300 元，不因工作種類、複
    雜性、經驗、學歷、技能、年資、勞心勞力程度等之不同而
    有差異，並非勞務之對價，而係恩惠性之給與；又依勞基法
    第39條規定，員工於例假、休假日工作者，工資應加倍發給
    ，惟被上訴人於例假、休假日工作，上訴人並不加倍發給系
    爭夜點費，益見系爭夜點費並非被上訴人工作所得之報酬；
    再者，自上訴人與被上訴人所屬工會歷次所簽訂之團體協約
    以觀，可知勞資雙方之共識均係按政府規定之標準發放工作
    報酬，而經濟部從以往至今，均認定系爭夜點費為上訴人之
    恩給，並非勞務之對價；又上訴人為國營企業，屬於勞動報
    酬之工資，係受立法院及主管機關之嚴格控管，而行政院已
    多次表明「夜點費」不屬工資，足見系爭夜點費係屬上訴人
    對被上訴人之福利措施；況上訴人自日據時代起以實物即便
    當作為員工夜間點心，至37年起改以代金作為夜間點心費，
    嗣自40年間起採用「夜點費」一詞，並加以法制化；可見系
    爭夜點費與被上訴人之工作無關，而係上訴人之恩給；又系
    爭夜點費之調整係隨物價指數調整，與薪資調整無關，亦足
    見系爭夜點費並非被上訴人工作之對價，而為上訴人之恩給
    ，屬員工福利措施，不應列入平均工資中以計算給付退休金
    等語資為抗辯。
三、原審判決被上訴人全部勝訴。上訴人上訴聲明求為判決：(一)
    原判決廢棄。(二)被上訴人在第一審之訴及假執行之聲請均駁
    回。被上訴人答辯聲明：上訴駁回。
四、兩造不爭執之事項:
  (一)被上訴人原均受僱於上訴人，嗣已退休，各人之「退休日期
    」、「退休金基數」（含「勞基法實施前」及「勞基法實施
    後」者）、退休前「月平均夜點費」（含「退休前3 個月」
    及「退休前6 個月」者）均如附表各欄所示。
  (二)上訴人為24小時全天候、連續性現場作業，採固定三班制即
    日班（上午8 時至下午4 時）、小夜班（下午4 時至夜間12
    時）及大夜班（夜間0 時至上午8 時）方式輪值，並發給輪
    值小夜班、大夜班之工作人員夜點費各150 元、300 元，如
    未實際輪值夜班，即不得領取夜點費，若經上訴人同意由他
    人代班，則由實際代班者領取。被上訴人於受僱期間，均依
    上訴人排定之輪班表輪值小夜班及大夜班，並每月領取系爭
    夜點費，輪值大、小夜班已成固定工作制度。
  (三)上訴人於被上訴人退休時所給付之退休金，未將被上訴人每
    月領取之系爭夜點費列入平均工資計算。若將系爭夜點費列
    入平均工資計算，則被上訴人所得請求之退休金差額各如附
    表「退休金差額」欄所示。
五、兩造爭執之事項：
    系爭夜點費應否納入平均工資內計算被上訴人之退休金？亦
    即系爭夜點費之給付是否具有「勞務對價性」及「經常性」
    ，若有，則應納入平均工資內，若無，則不應納入平均工資
    內。經查：
  (一)上訴人為24小時全天候、連續性現場作業，採固定三班制即
    日班（上午8 時至下午4 時）、小夜班（下午4 時至夜間12
    時）及大夜班（夜間0 時至上午8 時）方式輪值，並發給輪
    值小夜班、大夜班之工作人員夜點費各150 元、300 元，如
    未實際輪值夜班，即不得領取夜點費，若經上訴人同意由他
    人代班，則由實際代班者領取等情，為兩造所不爭，已如前
    述，足見被上訴人領取上訴人所給付之系爭夜點費，係因被
    上訴人輪值小、大夜班，在下午4 時至翌日上午8 時上班工
    作所致。查在該時段上班工作，與吾人身心之正常作息相反
    ，顯較日間上班者辛苦，獲取較日間上班者多一點之報酬，
    乃事理所當然，上訴人顯然係因被上訴人輪值小、大夜班工
    作時，較輪值日班者辛苦，始給與系爭夜點費，且輪值大夜
    班者又較輪值小夜班者更辛苦，故輪值大夜班者之夜點費又
    較輪值小夜班者之夜點費為多，此事理至為明確，足見系爭
    夜點費乃係上訴人因被上訴人於夜間工作，而對被上訴人所
    為之給付，其本質為被上訴人於該時段工作所獲得之報酬，
    具有「勞務對價性」，至為明確。上訴人主張系爭夜點費之
    給付不具有「勞務對價性」，顯不足採。
  (二)又被上訴人於受僱期間，均依上訴人排定之輪班表輪值小夜
    班及大夜班，並每月領取系爭夜點費，輪值大、小夜班已成
    固定工作制度，其各人之任職年資、退休前3 個月、6 個月
    之月平均夜點費各如附表所示等情，亦為兩造所不爭。查被
    上訴人任職數十年期間，每個月均有領取系爭夜點費，其退
    休前3 個月、6 個月之月平均夜點費各有數千元，足見系爭
    夜點費之給付具有「經常性」，亦至為明確。上訴人主張系
    爭夜點費之給付不具有「經常性」，顯不足採。
  (三)按「工資：謂勞工因工作而獲得之報酬，包括工資、薪金及
    按計時、計日、計月、計件以現金或實物等方式給付之獎金
    、津貼及其他任何名義之經常性給與均屬之。」，勞基法第
    2 條第3 款定有明文。足見工資之給付，不限於現金，實物
    如便當等亦包括在內，且不問其名稱為何。上訴人主張系爭
    夜點費最初係便當，嗣改發代金即夜點費，故不是工資，屬
    上訴人體恤被上訴人之恩惠性給與云云，查系爭夜點費具有
    「勞務對價性」及「經常性」，已如前述，縱令係由之前發
    給便當演變而來，亦不影響其性質之認定，上訴人此部分抗
    辯，不足採取。
  (四)上訴人辯稱系爭夜點費係固定的金額，不因員工作業種類、
    複雜性、學經歷、技能、勞力度、勞心度、年資、職位等不
    同而有多寡之差異，且係隨物價調整，而與薪資調整無關，
    足見系爭夜點費不具勞務對價性等云云。惟查工資只要不違
    反勞基法及相關法令之規定，其如何計給，如何調整，係屬
    兩造契約自由約定範圍；況且所有各項工資之給付，未必每
    一項工資均依員工作業種類、複雜性、學經歷、技能、勞力
    度、勞心度、年資、職位等不同而異。其調整係隨物價而調
    整，或隨其他薪資調整而調整，均不影響其性質之認定。兩
    造在被上訴人任職數十年期間，關於系爭夜點費之給付及調
    整，並未違反勞基法及相關法令之規定，自不因其給與方式
    係每人之金額均固定相同，且係隨物價調整，而非隨薪資調
    整，異其性質。上訴人此項抗辯，亦不足採。
  (五)上訴人又辯稱被上訴人在例假日、休假日上中班或夜班，上
    訴人所發給之夜點費，並未依勞基法第39條規定，加倍發給
    ，足見系爭夜點費不屬工資云云。惟查，系爭夜點費既屬工
    資之一部分，已如前述，不能以上訴人未依勞基法第39條之
    規定應加倍發給，而反推論為非工資，上訴人此項辯解倒果
    為因，毫不足採。
  (六)上訴人復辯稱上訴人與被上訴人所屬工會歷次所簽訂之團體
    協約，勞資雙方之共識均係按政府規定之標準發放工作報酬
    ，而伊係國營企業，應依經濟部及行政院之規定認定工資，
    經濟部及行政院均認定系爭夜點費非工資，故系爭夜點費應
    不屬工資云云，查勞基法係勞工權益之最低保障，不論私人
    企業或政府機關及任何團體協約，均應遵守，對於平均工資
    之認定，若違反該法之規定，概屬無效，因此，縱使經濟部
    及行政院，或上訴人與被上訴人所屬工會所簽訂之團體協約
    ，均認定系爭夜點費非工資，該認定亦均屬無效，是上訴人
    此項辯解，亦不足採。
六、綜上所述，系爭夜點費，係被上訴人因工作而獲得之經常性
    報酬，具有「勞務對價性」及「經常性」，屬工資之一部分
    ，堪予認定。又因上訴人未將系爭夜點費計入平均工資內計
    給退休金，致被上訴人所領之退休金，分別短少如附表「退
    休金差額」欄所示之金額，此金額為兩造所不爭執，已如前
    述，從而被上訴人起訴請求上訴人給付被上訴人如附表「退
    休金差額」欄所示之金額，並依勞基法施行細則第29條第1
    項規定，請求如附表「利息起算日」欄所記載之日期起均至
    清償日止，按週年利率5 ％計算之利息，即有理由，應予准
    許。原審判命上訴人如數給付，於法並無不合。上訴意旨指
    摘原判決不當，求予廢棄改判，為無理由，應予駁回。
七、本件事證已臻明確，兩造其餘攻擊防禦方法於判決結果不生
    影響，故不再一一審酌，併此敘明。
據上論結，本件上訴為無理由，依民事訴訟法第449 條第1 項、
第78條，判決如主文。
中    華    民    國    98    年    2     月    27    日
                              勞工法庭
                                審判長法官  張國彬
                                法      官  鄭月霞
                                法      官  吳登輝
以上正本證明與原本無異。
本件不得上訴。
中    華    民    國    98    年    2     月    27    日
                                書  記  官  林淑敏
附表：（臺灣高等法院高雄分院98年度勞上易字第5 號民事判決
      ）
 ┌───┬─────┬─────────┬─────────┬────┬─────┐
 │被上訴│退休日期  │    退休金基數    │   月平均夜點費   │退休金  │利息起算日│
 │人姓名│年/月/日  ├────┬────┼────┬────┤差額    │年/月/日  │
 │      │          │勞基法  │勞基法  │退休前  │退休前  │        │          │
 │      │          │施行前  │施行後  │三個月  │六個月  │        │          │
 ├───┼─────┼────┼────┼────┼────┼────┼─────┤
 │己○○│96/05/17  │30.875  │14.125  │3,350元 │3,450元 │155,250 │96/06/17  │
 ├───┼─────┼────┼────┼────┼────┼────┼─────┤
 │李平膜│96/10/01  │26.16667│18.83333│3,400元 │3,400元 │153,000 │96/11/01  │
 ├───┼─────┼────┼────┼────┼────┼────┼─────┤
 │辛○○│95/12/01  │31.20833│13.79167│3,400元 │3,400元 │153,000 │96/01/01  │
 ├───┼─────┼────┼────┼────┼────┼────┼─────┤
 │丙○○│95/04/08  │30.33333│14.66667│3,300元 │3,250元 │149,283 │95/05/09  │
 ├───┼─────┼────┼────┼────┼────┼────┼─────┤
 │庚○○│96/12/01  │30.875  │14.125  │3,300元 │3,350元 │149,206 │97/01/01  │
 ├───┼─────┼────┼────┼────┼────┼────┼─────┤
 │癸○○│96/11/01  │30.54167│14.45833│3,450元 │3,450元 │155,250 │96/12/02  │
 ├───┼─────┼────┼────┼────┼────┼────┼─────┤
 │丁○○│96/04/01  │30.0833 │14.91667│3,400元 │3,400元 │153,000 │96/05/02  │
 ├───┼─────┼────┼────┼────┼────┼────┼─────┤
 │甲○○│96/05/17  │22.66667│22.33333│3,000元 │3,250元 │140,583 │96/06/17  │
 ├───┼─────┼────┼────┼────┼────┼────┼─────┤
 │戊  ○│96/07/01  │30.0416 │14.9584 │2,450元 │2,800元 │115,486 │96/08/01  │
 ├───┼─────┼────┼────┼────┼────┼────┼─────┤
 │壬○○│94/02/01  │28.5    │16.5    │2,650元 │2,975元 │124,613 │94/03/04  │
 └───┴─────┴────┴────┴────┴────┴────┴─────┘


司法院資訊處製作；財團法人民間司法改革基金會備份。
